臺灣高等法院刑事判決　　　　　　　　95年度上易字第2354號
上　訴　人　臺灣臺北地方法院檢察署檢察官
上　訴　人
即　被　告　戊○○
選任辯護人　易定芳律師
被　　　告　甲○○
　　　　　　丁○○
上二人共同
選任辯護人　張仁龍律師
上列上訴人因被告等傷害案件，不服臺灣臺北地方法院95年度易
字第1568號，中華民國95年10月30日第一審判決（起訴案號：臺
灣臺北地方法院檢察署94年度偵字第10406 號），提起上訴，本
院判決如下：
    主  文
上訴駁回。
    事  實
一、戊○○係廣昌開發建設股份有限公司（下稱廣昌公司）之負
    責人，乙○○、吳鎮宇（原名吳信誼）（二人另案審理中）
    均係水蓮國際物業公司派駐臺北市○○區○○路3 段「仁愛
    116集合住宅新建工程」（下稱「仁愛116工程」）之保全人
    員，甲○○、丁○○、丙○○（另案審理中）分別係日成營
    造廠股份有限公司（下稱日成營造廠）之負責人、員工，甲○○原係廣昌公司之董事。緣廣昌公司在臺北市○○區○○
    段2小段465至473、476、476之1地號等11筆土地上投資興建
    「仁愛116工程」，並於民國（下同）92年9月24日與日成營
    造廠簽訂「個案投資及工程承攬協議書」，約定上開建案取
    得執照後，雙方即正式簽訂工程承攬契約書，嗣因戊○○與
    甲○○發生股權糾紛，戊○○不願將該工程交與日成營造廠
    施作，惟當時任廣昌公司監察人之張家華，仍於94年1 月17
    日與日成營造廠簽訂「工程承攬合約書」，戊○○則否認該
    承攬合約書之效力。於94年5月7日上午10時30分，甲○○帶
    領日成營造廠員工史辰翰、游田義、丁○○、丙○○、呂鴻
    維、陳永哲、黃智勇及廣昌公司前監察人張家華等人，在上
    址工地進行地上物拆除及廢土清運工作，戊○○欲進入工地
    阻止動工，惟甲○○等人則不讓戊○○進入工地，雙方乃發
    生肢體推擠，詎戊○○基於傷害之概括犯意，與甲○○拉扯
    推撞，致甲○○受有左胸擦傷10公分、左上臂（起訴書誤為
    右上臂）擦傷3 公分、左頸擦傷10公分等傷害。戊○○離開
    後心有不甘，遂於同日晚間23時35分與姜家理、吳鎮宇返回
    上址工地，甲○○接獲通知後立即趕往現場，戊○○與甲○○二人復因細故而發生衝突，戊○○即承當日上午之傷害概
    括犯意，與姜家理、吳鎮宇基於共同傷害之犯意聯絡，由戊○○以手推擠甲○○身體，甲○○則以手掌摑戊○○臉頰（
    未成傷），戊○○、姜家理、吳鎮宇與甲○○、丁○○、丙○○等人進而互相拉扯、推撞（乙○○、吳鎮宇受傷部分未
    據告訴），致甲○○受有右手12×3公分紅腫、左頸12×2公
    分紅腫等傷害；丁○○受有右下肢8×1公分紅腫、右手指19
    ×2公分紅腫、左頸3×2 公分等傷害；丙○○受有頸部、手
    臂挫傷等傷害（未據告訴）。
二、案經甲○○、丁○○訴由臺北市政府警察局大安分局報請臺
    灣臺北地方法院檢察署檢察官偵查起訴。
    理  由
一、訊據上訴人即被告戊○○固不否認於94年5月7日上午10時30
    分許、同日晚間23時35分許，在臺北市○○區○○路3段「
    仁愛116 工程」工地，與甲○○、丁○○彼此起口角及發生
    肢體衝突之情，但矢口否認有何傷害犯行，辯稱：於94年 5
    月7 日晚間，是甲○○先出手掌摑其臉頰，其並未出手與甲○○、丙○○、丁○○相互拉扯推擠，告訴人之傷非伊所造
    成云云。
二、惟查：
  (一)上揭被告戊○○傷害告訴人甲○○、丁○○之事實，迭據告
    訴人甲○○、丁○○於警詢、偵查、原審指訴綦詳（見偵查
    卷第15、17、37至38、131、153、154 頁、原審卷第37至38
    、69至70頁），而當時戊○○偕同吳鎮宇、姜家理2 人確有
    與甲○○、丁○○及丙○○等3 人發生拉扯碰觸一節，業據
    證人吳鎮宇於原審證稱：當晚在工地圍籬缺口處外，是被告
    戊○○要進入圍籬內，我就跟在戊○○後面，當晚戊○○要
    我及丙○○陪他一起進入工地，而甲○○等人則不讓我們進
    入，有發生身體上的推擠，我站在被告戊○○的後面，如果
    戊○○移動，我就跟著移動，戊○○與甲○○發生口角，在
    爭吵過程中發生推擠，不清楚是何人先推擠，相互推擠的人
    有戊○○、甲○○、丁○○、姜家理、我及另外5、6個不詳
    姓名男子，我所謂的推是指用手互相推對方的身體，戊○○
    有用手推甲○○，我是看到甲○○與戊○○在推擠時，才上
    前勸阻，因此碰到甲○○的手，就被圍毆等語在卷（見原審
    卷第77、79、85至86頁）。而證人丙○○於警詢時亦陳稱：
    「因為所任職的日成營造公司於仁愛路3段116號有一將興建
    的工地有不明人士侵入，我們把他們驅離該工地，在驅離的
    過程中，因為對方不願離開，且對我老闆甲○○動粗而造成
    雙方拉扯，致使我有受傷，時間約為（94年5月）7日晚間23
    時30分許。…吳信誼有推我，我亦有回手阻擋，但對方有無
    受傷，我並不知道」等情在卷（見偵查卷第49頁）。又吳鎮
    宇及姜家理是水蓮國際物業公司之保全人員，當晚的任務是
    陪同被告戊○○一起進入工地乙節，業據吳鎮宇於原審結證
    在卷（見原審卷第70、71頁），足認該次推擠事件乃戊○○
    為進入工地而發生推擠。再被告戊○○係因不甘於94年5 月
    7 日上午遭甲○○等人阻撓進入工地，於當晚偕同吳鎮宇、
    姜家理欲再度進入工地，而與告訴人甲○○、丁○○及案外
    人丙○○相互發生拉扯推擠，亦可認被告戊○○與吳鎮宇、
    姜家理彼此間係基於特定目的而在上該時、地出現，並發生
    告訴人甲○○、丁○○因此次推擠而受傷之事件，彼等係為
    進入工地，而聚眾擺出陣仗，以達成進入工地目的，是被告
    戊○○與吳鎮宇、姜家理均有共同謀議之犯意聯絡或行為分
    擔，屬共同正犯。
  (二)告訴人甲○○因上揭推擠而受有左胸擦傷10公分、左上臂擦
    傷3 公分、左頸擦傷10公分、右手12×3公分紅腫、左頸12×
    2 公分紅腫等傷害，有臺北市立聯合醫院仁愛院區94年5月7
    日、同年月8日之驗傷診斷書各1 紙（見偵查卷第95、96頁）
    ；丁○○亦因而受有右下肢8×1公分紅腫、右手指19乘2 公
    分紅腫、左頸3×2公分等傷害之臺北市立聯合醫院仁愛院區
    94年5月8日驗傷診斷書1 紙（見偵查卷第97頁）在卷可稽，
    足認被告戊○○及吳鎮宇、姜家理等3 人，確有傷害甲○○
    、丁○○、丙○○之事實甚明。
  (三)綜上，被告戊○○所為傷害犯行，事證明確，犯行堪予認定
    。至被告請求傳訊證人乙○○，以證明告訴人受傷情形並非
    被告造成之事實，然證人乙○○經本院傳喚未著，而被告戊○○與甲○○、丁○○確有拉扯推擠衝突，而致甲○○、丁○○成傷，已如上述，甚為明確，即無再傳訊乙○○之必要
    ，附此敘明。
三、查被告行為後，刑法於94年1月7日修正通過，於94年2月2日
    公布，並於95年7月1日施行。按行為後法律有變更者，適用
    行為時之法律，但行為後之法律有利於行為人者，適用最有
    利於行為人之法律，修正後之刑法第2條第1項定有明文。此
    條規定乃與刑法第1 條罪刑法定主義契合，而貫徹法律禁止
    溯及既往原則，係規範行為後法律變更所生新舊法律比較適
    用之準據法，是刑法第2條本身雖經修正，但刑法第2條既屬
    適用法律之準據法，本身尚無比較新舊法之問題，應一律適
    用裁判時之現行刑法第2 條規定以決定適用之刑罰法律。又
    本次刑法修正之比較新舊法，應就罪刑有關之共犯、未遂犯
    、想像競合犯、牽連犯、連續犯、結合犯，以及累犯加重、
    自首減輕暨其他法定加減原因（如身分加減）與加減例等一
    切情形，綜其全部罪刑之結果而為比較（最高法院95年度第
    8 次刑庭會議決議可資參照）。與本案相關之條文，其中：
  (一)原刑法第277條第1項法定刑為「3 年以下有期徒刑、拘役或
    1,000元以下罰金」，原刑法第33條第5款規定：罰金為1 元
    以上。是被告行為時法定罰金刑部分，經依罰金罰鍰提高標
    準條例第1 條前段提高及現行法規所定貨幣單位折算新臺幣
    條例第2條規定折算為新臺幣後，為新臺幣3元以上3 萬元以
    下。而95年7月1日公布施行之刑法第33條第5 款規定：罰金
    為新臺幣1,000元以上。另刑法施行法第1條之1 規定：「中
    華民國94年1月7日刑法修正施行後，刑法分則編所定罰金之
    貨幣單位為新臺幣。94年1月7日刑法修正時，刑法分則編未
    修正之條文有定有罰金者，自94年1月7日刑法修正施行後，
    就其所定數額提高為30倍。但72年6月26日至94年1月7 日新
    增或修正之條文，就其所定數額提高為3倍」。而刑法第277
    條第1 項係刑法分則編未修正且定有罰金刑之條例，是依刑
    法施行法第1條之1規定，刑法第277條第1項法定罰金刑部分
    應提高為30倍。因此，修正前刑法第277條第1項之法定罰金
    刑部分為新臺幣1,000元以上3萬元以下。經比較新、舊法之
    結果，被告行為時之舊法對被告較為有利。
  (二)刑法第28條原規定：「二人共同實施犯罪之行為者，皆為正
    犯。」；95年7月1日經修正生效施行之刑法第28修正為：「
    二人以上共同實行犯罪之行為者，皆為正犯。」。是上開共
    同正犯處罰規定之修正，並不影響本件之論罪科刑，不論依
    修正前、後之刑法第28條規定，被告均成立共同正犯，修正
    後之刑法第28條對被告而言並無較有利。
  (三)刑法第56條連續犯之規定，新法業已刪除，此刪除雖非犯罪
    構成要件之變更，但顯已影響行為人刑罰之法律效果，自屬
    法律有變更，應有刑法第2條第1項之適用。本件被告戊○○
    先後2 次傷害甲○○之犯行，如依舊法，因時間緊接，所犯
    罪名相同，顯係出於概括之犯意為之，為連續犯，以一罪論
    ，並得加重其刑至二分之一，如依新法，無連續犯之規定，
    應分論併罰，比較新、舊法結果，以舊法較為有利，應依被
    告行為時之法律即舊法論以連續犯。
  (四)再被告行為後，罰金罰鍰提高標準條例第2 條業已刪除，而
    刑法第41條第1 項前段關於易科罰金之折算標準已由舊法之
    銀元100元、200元、300 元修正為新臺幣1,000元、2,000元
    、3,000 元，因屬科刑規範事項之變更，其折算標準為裁判
    時所應諭知，自有就新舊法規定比較之必要，經比較新舊法
    結果，以舊法較為有利。
  (五)綜上，經綜合觀察比較之結果，就上開修正部分，修正後規
    定並無較有利於被告，依修正後刑法第2條第1項前段規定，
    應適用行為時即舊法之規定。
四、核被告戊○○先後二次傷害甲○○之行為，係犯刑法第 277
    條第1 項普通傷害罪。被告戊○○與姜家理、吳信誼間就94
    年5月7日晚間傷害甲○○之犯行，有犯意聯絡與行為之分擔
    ，應論共同正犯。被告戊○○於94年5月7日上午傷害甲○○
    ，復於同日晚間又傷害甲○○，時間緊接，手段相同，所犯
    構成要件相同，顯係基於概括犯意為之，為連續犯，應依修
    正前刑法第56條之規定，論以一罪，並加重其刑。而被告戊○○於同日上午傷害甲○○犯行，雖未據起訴，然此部分犯
    行，與上開論罪科刑部分有連續犯之裁判上一罪關係，自為
    起訴效力所及，本院自得併予審究。又被告戊○○於94年 5
    月7日晚間同時傷害甲○○、丙○○2人，係以一行為而觸犯
    2 個傷害罪名，為想像競合犯，應依現行有效之刑法第55條
    規定，論以一個同種傷害罪。
五、原審以被告戊○○上揭犯行事證明確，犯行可以認定，適用
    刑法第277條第1項、第55條，修正前刑法第28條、第56條、
    第41條第1項前段，罰金罰鍰提高標準條例第1條前段，修正
    前罰金罰鍰提高標準條例第2 條，現行法規所定貨幣單位折
    算新臺幣條例第2 條，並審酌被告戊○○因細故而與吳鎮宇
    、姜家理共同傷害告訴人甲○○、丁○○，及其等犯罪之動
    機、目的、手段、所生損害、犯罪後迄未能以平和理性方式
    解決紛爭等一切情狀，量處拘役七十五日，及諭知易科罰金
    之折算標準以銀元三百元即新臺幣九百元折算一日。經核其
    認事用法，並無不當，證據之取捨亦無違誤，量刑尚屬妥適
    ，並無過輕之情。被告上訴意旨，仍執陳詞否認犯行，為無
    理由，應予駁回。至檢察官應被害人請求提起上訴，以被告
    戊○○係因94年5月7日上午之衝突而於同日晚間蓄意生隙，
    其惡意至重，甚且於深夜藉故生事，其犯罪情節重大，認原
    審量刑實屬過輕為由，指摘原判決不當。惟關於刑之量定，
    係實體法上賦予法院得為自由裁量之事項，倘其未有逾越法
    律所規定之範圍，或濫用其權限，即不得任意指摘為違法。
    本件原審法院審酌被告犯罪之各項情狀後，依職權對被告所
    處之刑，本院認為並無違誤，且無顯然過輕之情，已如上述
    。是檢察官之上訴，亦無理由，應予駁回。
六、
  (一)公訴意旨另以：被告甲○○、丁○○與丙○○共同基於傷害
    之犯意聯絡，於94年5月7日晚上23時35分許，在上開「仁愛
    116 工程」工地，由被告甲○○出手掌摑告訴人戊○○臉頰
    ，被告甲○○、丁○○、丙○○並與戊○○、吳信誼、姜家
    理互相拉扯、推擠，致告訴人戊○○受有右肘擦傷0.5×0.2
    公分、瘀傷7×0.1公分、右腕瘀傷1×0.2公分、左肘瘀傷 1
    ×1公分、4×0.14公分、1×0.1公分、左前臂瘀傷1.5×0.3
    公分等傷害，因認被告甲○○、丁○○犯共同傷害罪嫌云云
    。
  (二)訊據被告甲○○、丁○○二人均堅決否認傷害戊○○之犯行
    ，被告甲○○辯稱：伊未打戊○○耳光，是戊○○帶人衝進
    工地，伊擋在門口，伊未攻擊他，他的傷是當天早上在阻擋
    挖土前，警察把他架走所造成等語；被告丁○○辯稱：當晚
    在工地有與戊○○發生口頭爭執，後來戊○○有被警察請出
    工地，伊並未動手打戊○○等語。
  (三)按傷害罪之成立應以產生傷害之結果為必要。查告訴人戊○○雖提出其於94年5月8日上午1 時35分至臺北市立聯合醫院
    仁愛院區驗傷之驗傷診斷書為證（見偵查卷第401 頁），該
    診斷證明書記載戊○○於驗傷時身上受有右肘擦傷0.5×0.2
    公分、瘀傷7×0.1公分、右腕瘀傷1×0.2公分、左肘瘀傷 1
    ×1公分、4×0.14公分、1×0.1公分、左前臂瘀傷1.5×0.3
    公分等傷害，並未敘及其臉頰受有何傷害，且告訴人戊○○
    於94年5月7 日晚間23時35分許在「仁愛116工程」工地，遭
    被告甲○○掌摑臉頰並未成傷，且當晚並未受有其他傷勢，
    驗傷診斷書所載傷勢係同日上午遭人強力架離挖土機時所造
    成乙節，亦據告訴人戊○○於原審時結證在卷（見原審卷第
    96頁），另證人吳鎮宇於原審時及丙○○於警詢時均稱被告
    甲○○有打告訴人戊○○一耳光，至於戊○○是否受傷，其
    等並不清楚等語在卷（見偵查卷第154 頁、原審卷第72、79
    頁），證人丙○○於本院亦證稱：當時蕭嘉和向前衝撞，甲○○快跌倒，其有扶王董，而手有碰到戊○○的身體，並非
    要反擊戊○○，當時未看到戊○○有受傷或紅腫等語（見本
    院卷第86頁），且戊○○是否因此成傷，亦未據告訴人戊○○提出與掌摑所造成之傷害相關之診斷證明書或病歷等任何
    證據憑以認定，要難認告訴人戊○○因遭被告甲○○掌摑而
    有傷害結果之發生。是起訴被告甲○○、丁○○傷害戊○○
    部分之犯行，依公訴人所執引之證據，並不足以使本院形成
    有罪之心證。此外，亦無其他具體證據足為證明被告甲○○
    、丁○○確涉有傷害告訴人戊○○之犯行，即不能證明被告
    甲○○、丁○○犯罪，自難令被告甲○○、丁○○負擔刑法
    第277條第1項之傷害罪責。
  (四)原判決以無確切證據，足以證明被告被告甲○○、丁○○有
    刑法第277條第1項之傷害犯行，而諭知被告甲○○、丁○○
    無罪之判決，經核其認事用法、證據取捨，均無不合。檢察
    官上訴意旨以：被告2 人確與告訴人戊○○發生爭執，進而
    發生肢體衝突而相互傷害等情，業據證人吳鎮宇結證明確，
    核與證人丙○○於警詢時證述情節相符，此為原審認定在卷
    ，是原審據此並不採信被告兼告訴人戊○○所為94年5月7日
    晚間未發生爭執之辯詞，而為被告戊○○有罪之認定，詎原
    審於論定被告甲○○、丁○○二人有無於94年5月7日晚問出
    手傷害戊○○時，竟以戊○○上開未出手推擠辯詞可採，而
    認戊○○於當時並未成傷，進而為被告甲○○、丁○○二人
    無罪之認定，置上述原審認定相互推擠傷害之情於不論。況
    戊○○確係因被告2 人之傷害犯行而成傷，此觀諸被告甲○○於警詢時自承：（你們雙方扭扯推擠時有使用器具？）當
    時沒有使用器具僅用雙手等語自明，是在雙方相互拉扯之情
    形之下，拉扯之一方即被告甲○○、丁○○２人既於所使用
    之雙手生有右手、右下肢、右手指等處之傷害結果，於同一
    情狀下，相互拉扯之一方戊○○，竟認未生任何傷害之結果
    ，而認其所提與上開甲○○、丁○○２人相近之右肘、右腕
    、左肘等處之傷害結果置之不論，是原判決顯有謬誤云云。
    然查：(1)告訴人戊○○既自陳其於94年5月8日上午1時35 分
    至臺北市立聯合醫院仁愛院區驗傷之驗傷診斷書所載之傷勢
    都是94年5月7日上午遭人強力架離挖土機時所造成，告訴人
    並陳稱「晚上甲○○打我一個耳光時，當時有紅腫，但是到
    仁愛醫院驗傷時，紅腫已經消褪，所以診斷書沒有記載」等
    語明確（見原審卷第96頁、本院卷第86頁背面），其手傷既
    非被告甲○○、丁○○所為，被打耳光部分縱有被打，但未
    舉出受傷之證據，自難認定被告甲○○、丁○○二人有傷害
    犯行。(2)公訴人及告訴人仍執原有證據，未據提出其他新事
    證，足以證明告訴人戊○○因與被告甲○○、丁○○2 人於
    94年5月7日晚間發生推擠、拉扯而受有傷害，則告訴人既未
    受有身體上或健康上之傷害結果，即不得對被告甲○○、丁○○2 人論以傷害之罪刑。綜上，依現有證據尚不足以證明
    被告甲○○、丁○○二人犯罪，自應維持原審諭知被告甲○○、丁○○無罪之判決。是檢察官此部分之上訴，非有理由
    ，亦應駁回。
七、另按刑法第277條第1 項之傷害罪依據同法第287條規定為告
    訴乃論之罪。查被害人戊○○於94年5月7日上午10時30分遭
    到傷害後，分別於94年5月7日、同年月10日製作警訊筆錄，
    同年6月24日、同年9月23日製作偵查筆錄，雖敘及其於94年
    5月7 日上午10時30分許，欲進入「仁愛116工程」工地時，
    遭被告甲○○及史辰翰、游田義、張家華、丁○○、呂鴻維
    、陳永哲、黃志勇阻撓，及其於94年5月7日晚間23時35分許
    ，在「仁愛116 工程」工地，遭被告甲○○擋摑其臉頰雙方
    發生推擠之始末，然並未就其於94年5月7日上午10時30分許
    遭到傷害此告訴乃論之罪，表示提起告訴請求依法訴追之意
    思。而刑法就特定犯罪明訂為告訴乃論之罪，係給予被害人
    選擇是否訴追之權利，即就該告訴乃論之罪不若一般非告訴
    乃論之罪，凡偵查犯罪機關知悉有犯罪之情況，即應主動偵
    辦，就告訴乃論之罪雖偵查犯罪機關之有犯罪情節，但如未
    經被害人表示提起告訴之意思，則偵查犯罪機關並無訴追之
    義務，因此告訴人是否提起告訴應以明確之意思表示，如僅
    陳述犯罪情節，要難認已提出告訴。本件被害人戊○○於原
    審準備程序期日指稱上開驗傷診斷書所載傷勢均是94年5 月
    7 日上午所受的傷，與該日晚間發生的衝突無關，另其於警
    詢及偵查中提及其於94年5月7日上午10時30分許，遭到被告
    甲○○等人妨害自由、毀損及侵占過程中，並未敘述遭何人
    為如何傷害情形，亦未就該告訴乃論之罪表示告訴，因此應
    認被害人戊○○並未就其於94年5月7日上午10時30分許遭到
    傷害之犯行提起告訴，則此告訴乃論之罪既未經合法告訴，
    原應為不受理之諭知，然因此部分犯行未據起訴，且告訴人
    戊○○告訴被告甲○○、丁○○於94年5月7日晚間傷害犯行
    部分，業經判決無罪，自非起訴效力所及，附此敘明。
據上論斷，應依刑事訴訟法第368條，判決如主文。
本案經檢察官田炳麟到庭執行職務。
中　　華　　民　　國　　96　　年　　6 　　月　　13　　日
　　　　　　　　　刑事第十庭    審判長法　官 楊炳禎
　　　　　　　　　　　　　　　　　    法　官 陳博志
　　　　　　　 　 　　　　　　　　　　法　官 李春地
以上正本證明與原本無異。
不得上訴。
                                      書記官 蘇秋
中　　華　　民　　國　　96　　年　　6 　　月　　14　　日
附錄本案論罪科刑法條
刑法第277條第1項：
傷害人之身體或健康者，處 3 年以下有期徒刑、拘役或 1 千元
以下罰金。
